【裁判字號】    90,訴,2012
【裁判日期】    901212
【裁判案由】    漁業法
【裁判全文】
臺北高等行政法院判決                              九十年度訴字第二○一二號
                              .
    原      告  甲○○
    被      告  行政院農業委員會
    代  表  人  陳希煌（主任委員）
    訴訟代理人  丁○○
                丙○○
                乙○○
右當事人間因漁業法事件，原告不服行政院農業委員會中華民國八十九年九月二十九
日（八九）農訴字第八九０一三七四０八號訴願決定，提起行政訴訟。本院判決如左
：
    主  文
原告之訴駁回。
訴訟費用由原告負擔。
    事  實
一、事實概要：
    原告係「興財發十六號」漁船（CT4-1846）船主，該船私運漁產品一批，於民國
    八十八年七月十六日經台南市警察局人員在台南市安平區魚市場碼場查獲，並經
    財政部高雄關稅局科處船長許富源罰鍰在案。被告所屬漁業署以原告違法從事非
    漁業行為，違反漁業法施行細則第三十三條第一款規定，乃核報被告依漁業法第
    十條規定，處以收回原告所領該船中單拖（八四）字第五一七號漁業執照九個月
    之處分，原告不服，提起訴願，亦遭駁回，遂向本院提起本件行政訴訟。
二、兩造聲明：
  (一)原告聲明：原告未於言詞辯論期日到場，惟其書狀聲稱；訴願決定及原處分均撤
              銷，由被告另為適法之處分。
  (二)被告聲明：駁回原告之訴。訴訟費用由原告負擔。
三、兩造之爭點：原告所有之漁船私運管制物品進口逾公告數額，雖經檢察官為不起
    訴處分，並經財政部高雄關稅局依海關緝私條例科處船長罰鍰，其違法從事非漁
    業行為，是否仍應依漁業法第十條加以處罰？
  (一)原告主張之理由：
  1.漁業法施行細則第三十三條第一款及漁船船員管理規則第二十五條第一款規定，
    以行為人「違法從事非漁業行為」、「違法經營漁業或利用出海作業機會違法從
    事非漁事行為」者為要件。依最高法院八十六年度台上字第五九０七號判決意旨
    所示，行政院依懲治走私條例第二條第四項公告之「管制物品項目及其數額」丁
    項所稱「自淪陷區私運物品進入本國自由地．．．其重量達一千公斤者，以管制
    進口物品論」及該條例第十二條所定「自大陸地區私運物品進入台灣地區者，以
    私運物品進口論，適用本條例（第二條第一項）規定處斷」之準走私罪之成立，
    俱以自大陸（淪陷）地區私運進入台灣（本國自由）地區為必要，顯見原告漁業
    縱於公海上有與香港漁船交換魚貨，亦非準走私罪可擬。
  2.擴張解釋法令，有悖罪刑法定主義：
    (1)目前實務上對於商民自匪偽淪陷區私運物品進入中華民國以外地區，再由該地
      區轉輾進口中華民國自由地區之轉口或間接貿易行為，並不處罰。而衡諸本案
      係由我國治權所及之海域運送漁獲物進入自由地區台灣，並非直接自匪偽淪陷
      區私運物品進入自由地區，自亦難以該罪相繩，方為合理。
    (2)七十九年三月三十日行政院公告修正之管制物品項目及數額之丙項（管制進口
      物品）中之匪偽物品指匪偽生產、製造加工等之物品，並不包括匪偽淪陷區漁
      民在中華民國治權所及之海域內所捕撈之漁獲物在內。因此丁項應嚴格規範自
      「淪陷區」直接進入「自由區」為限，不包括轉運。
  3.且系爭魚貨均為海產，並非匪區加工製造、生產；既自海裡捕獲，未必自淪陷區
    再載運出來與原告之台灣漁船交換，其即捕即換（賣）均非不可能，而原告漁船
    與香港籍漁船於公海上即捕即換，直如匪區漁船為原告漁船之受僱人，其交換所
    得由原告漁船攜帶進台南市安平港拍賣，是否應視為私運貨物，顯堪懷疑。原告
    漁船是否涉有私運貨物進口、出口或經營私運貨物之行為，允應有確實證據為憑
    ，按行政罰與刑罰之構成要件雖有不同，而刑事判決與行政處分，亦原可各自認
    定事實。惟認定事實須憑證據，倘無證據足資認定有堪以構成行政罰或刑罰要件
    之事實存在，則為二者所應一致。惟本件「白帶魚、金線魚、花身魚、雜魚」是
    否列為「私貨」，法無明文，依行政院八十八年十月十八日重行公告實施之「懲
    治走私條例公告管制物品項目及其類額」內，既未將「白帶魚、金線魚、花身魚
    、雜魚」列入管制物品，自難謂為海關緝私條例第三條所稱之「私運貨物」，從
    而高雄關稅局依同條例第三十六條第一項及第三項規定處罰，即有可議。高雄關
    稅局主張海關緝私條例第三條規定構成私運行為之要件為規避檢查、偷漏關稅、
    逃避管制及未向海關申報等四者任有其一，即足以構成私運之行為云云。惟查該
    條例所稱「貨物」，如非意圖規避檢查、偷漏關稅或逃避管制而私運進口出口者
    ，並非法之所禁，即難謂有私運行為之成立，此觀該條例第一條：「私運貨物進
    出口之查緝，由海關依本條例之規定為之」之規定甚明，本條例處罰之客體既為
    私運之貨物，如該貨物未在禁止之列，依據刑法第一條：「行為之處罰以行為時
    之法律有明文規定為限」之法理論，即非屬私運貨物之範圍。
  4.進言之，行為人是否涉有私運貨物進口、出口經營私運貨物之行為，允應有確實
    證據為憑，此非僅刑事證據法則有所要求，即行政處分時，亦然。被告徒以本案
    依警訊筆錄，顯已嚴重違反證據法則。況承辦之台灣台南地方法院檢察署檢察官
    為不起訴處分，顯見原告無不法行為，本案尚無任何可靠明顯之證據證明原告漁
    船涉及私運之犯行，被告遽以財政部高雄關稅局處分書為處分認定，惟該處分書
    尚在訴訟中，尚未確定，被告據以對原告科處罰鍰，認事用法皆嫌率斷，亦難令
    人甘服。
  (二)被告主張之理由：
  1.本案原告於起訴狀中稱：該船所載運漁產品非來自大陸地區，係與香港籍漁船於
    公海交換而得，非屬私運貨物之範圍，且本案尚未經財政部高雄關稅局處分確定
    及船長業經台灣台南地方法院檢察署為不起訴處分等理由，請求將訴願決定及原
    處分撤銷。
  2.雖本案漁船船長經台灣台南地方法院檢察署予以不起訴處分，然檢察機關係針對
    涉案船長有無違反「懲治走私條例」之刑事犯罪進行偵辦，又本案船長雖經財政
    部高雄關稅局裁處罰鍰確定，惟關稅機關係依據「海關緝私條例」對其逃漏關稅
    或逃避管制，予以處分罰鍰，與被告基於漁政管理之必要，依「漁業法」規定所
    為收回漁業證照之行政罰適用法令依據及構成要件各異，分別依規予以處罰，於
    法並無不當。況本案財政部高雄關稅局已以九十年三月二十三日關緝字第九００
    六０二四五號函告處分確定在案。
  3.按漁船於海上從事捕撈採集水產動植物經營漁業，依漁業法規定僅能使用該船漁
    業執照所載之漁具種類及數量，於所載作業海域，在所載經營期間內從事漁撈作
    業，並遵守該船漁業執照所載之限制事項。查本案船長在偵訊筆錄及起訴狀中均
    已坦承所查獲漁產品係於公海上向香港籍漁船交換而得，並非該船自行捕獲，涉
    案船長業經高雄關稅局科處罰鍰在案，顯見該案發航次確有未依申請核准之漁業
    執照經營項目經營單船拖網漁業而私自從事載運他船魚貨之非漁業行為，原告僱
    用船長許富源等人為渠服勞務，並受其營業所生收益為報酬，因此原告即負有監
    督之責，本會爰依首揭規定及八十九年一月二十四日修訂之漁船及船員涉案走私
    標準予以處罰，要無不當。
    理  由
一、原告經合法通知未於言詞辯論期日到場，核無行政訴訟法第二百十八條準用民事
    訴訟法第三百八十六條各款所列情形，爰依被告聲請由其一造辯論而為判決。
二、本件原告係「興財發十六號」漁船（CT4-1846）船主，該船私運漁產品一批，於
    民國八十八年七月十六日經台南市警察局人員在台南市安平區魚市場碼場查獲，
    並經財政部高雄關稅局科處船長許富源罰鍰在案。被告所屬漁業署以原告違法從
    事非漁業行為，違反漁業法施行細則第三十三條第一款規定，乃核報被告依漁業
    法第十條規定，處以收回原告所領該船中單拖（八四）字第五一七號漁業執照九
    個月之處分，原告不服，提起訴願，亦遭駁回，遂向本院提起本件行政訴訟等情
    ，有財政部高雄關稅局處分書、台南市警察局刑事案件移送書暨偵訊筆錄、訴願
    決定書等在卷可稽，並為兩造所不爭執。
三、查原告所有「興財發十六號」漁船於八十八年七月十六日違規載運漁產品一批，
    為警查獲，是原告利用所有漁船出海作業機會違法從事非漁業行為之事實，洵堪
    認定。原告雖訴稱：該船所載運漁產品非來自大陸地區，係與香港籍漁船於公海
    交換而得，非屬私運貨物之範圍，且系爭魚貨均為海產，並非匪區加工生產，亦
    非管制物品，不得以走私罪論處，顯見原告並無任何不法行為云云。惟按「漁業
    人或漁業從業人於出海或作業時，不得有左列行為：一、違法從事非漁業行為。
    」又「漁業人違反本法或依本法所發布之命令時，中央主管機關得限制或停止其
    漁業經營，或收回漁業證照一年以下之處分；情節重大者，得撤銷其漁業經營之
    核准或撤銷其漁業證照。」分別為漁業法施行細則第三十三條第一款、漁業法第
    十條第一項所明定。復按漁船於海上從事捕撈採集水產動植物經營漁業，依漁業
    法規定僅能使用該船漁業執照所載之漁具種類及數量，於所載作業海域，在所載
    經營期間內從事漁撈作業，並遵守該船漁業執照所載之限制事項。綜觀以上規定
    ，均係對於漁船出海作業期間應如何遵守作業規範所為之規定，故漁船違規行為
    並不限於自大陸地區私運貨物進口，亦不限於私運管制物品，只要有違反上開漁
    船管理法令之行為，漁政管理機關即得依法加以處罰。查本件漁船船長在偵訊筆
    錄及原告起訴狀中均已坦承所查獲漁產品係於公海上向香港籍漁船交換而得，並
    非該船自行捕獲，顯見該查獲航次確有未依申請核准之漁業執照經營項目經營單
    船拖網漁業，卻私自從事載運他船魚貨之非漁業行為，原告為該船船主，本應依
    被告核准之漁業經營權範圍從事漁業行為，並對所僱用之船員善盡監督之責而不
    為，被告爰依首揭規定予以處罰，要無不當。
四、原告另主張：本案尚未經財政部高雄關稅局處分確定，且船長業經台灣台南地方
    法院檢察署為不起訴處分，行政罰仍應有確實証據足資認定違規事實為必要，不
    得任意擴張解釋法令，引用漁業法處罰原告等語。惟查本件漁船船長雖經台灣台
    南地方法院檢察署於八十九年四月二十四日以八十九年度偵字第五○三七號予以
    不起訴處分，有該不起訴處分書在卷可稽，然檢察機關係針對涉案船長有無違反
    「懲治走私條例」之刑事犯罪進行偵辦。又本件漁船船長雖經財政部高雄關稅局
    裁處罰鍰確定（高雄關稅局已以九十年三月二十三日關緝字第九００六０二四五
    號函復被告該處分業已確定），有高雄關稅局八十九年五月二日八八移字第一八
    三三號處分書在卷可查，惟關稅機關係依據「海關緝私條例」對其逃漏關稅或逃
    避管制之行為，予以裁處罰鍰。與被告基於漁政管理之必要，依「漁業法」規定
    所為收回漁業證照之行政罰，其適用法令依據及構成要件各異，各主管機關分別
    依規予以處罰，於法並無不當，原告所辯一事不得二罰云云，尚有誤會，核無足
    採。
五、綜上所述，被告以原告違反漁業法施行細則第三十三條第一款規定從事非漁業行
    為，依漁業法第十條第一項加以處罰，並無違誤，訴願決定予以維持，亦無不合
    ，原告起訴請求撤銷原處分及訴願決定，非有理由，應予駁回。
六、據上論結，本件原告之訴為無理由，爰依行政訴訟法第二百十八條、第九十八條
    第三項前段，民事訴訟法第三百八十五條第一項前段，判決如主文。
中    華    民    國      九十      年    十二        月      十二      日
                            臺 北 高 等 行 政 法 院  第四庭
                                           審 判 長  法  官  張瓊文
                                                     法  官  黃清光
                                                     法  官  劉介中
右為正本係照原本作成。
如不服本判決，應於送達後二十日內，向本院提出上訴狀並表明上訴理由，如於本判
決宣示後送達前提起上訴者，應於判決送達後二十日內補提上訴理由書（須按他造人
數附繕本）。
中    華    民    國      九十      年    十二        月      十三      日
                                                     書記官  陳圓圓


司法院資訊處製作；財團法人民間司法改革基金會備份。
